臺灣彰化地方法院民事判決
110年度婚字第43號
原      告  乙○○  

被      告  甲○○  
上列當事人間請求確認離婚無效事件，本院於民國110年10月1日
言詞辯論終結，判決如下：
    主      文
確認兩造於民國108年4月22日所為兩願離婚無效。
訴訟費用由被告負擔。 
    事實及理由
一、按訴狀送達後，原告不得將原訴變更或追加他訴；不變更訴
    訟標的，而補充或更正事實上或法律上之陳述者，非為訴之
    變更或追加，民事訴訟法第255條第1項、第256條定有明 文
    ，此亦為家事事件法所準用。查原告起訴原聲明「請求將本
    件附件(離婚協議書)判准為無效」，嗣於民國110年10月1日
    言詞辯論時，當庭更正聲明為「確認兩造於108年4月22日所
    為兩願離婚無效」，核原告所為，乃屬補充或更正其法律上
    之陳述，非屬訴之變更或追加，合先敘明。
二、原告起訴主張：兩造為夫妻關係，嗣於民國108年4月22日簽
    訂離婚協議書（下稱系爭協議書）並辦理離婚登記。惟當日
    辦理兩造離婚程序，被告是從路邊牆上目睹職業離婚證人廣
    告，在完全不認識兩位離婚證人乙○○、甲○○○下，以電話相
    約前來辦理兩造離婚程序，本件離婚程序在該日下午1時許
    辦理，且書寫系爭協議書附加條款時，離婚證人全未經原告
    同意，也不曾詢問原告的意見，更未詢問原告是否真有離婚
    的意願，與原告並無任何對話。甚至，離婚證人並非在兩造
    面前簽名，而是拿到一旁去簽名，由兩位證人先於系爭協議
    書簽名後再拿給原告簽名，離婚證人的印章亦是他人拿來代
    理統一用印的（代理用印者，自稱是兩位離婚證人之子），
    並不是離婚證人自己用印。綜上所述，兩造間之離婚顯不符
    合法定要件，應屬無效，故兩造婚姻關係仍存在等語。並聲
    明：確認兩造於108年4月22日所為之兩願離婚無效。
三、被告則辯以：同意原告的主張與請求。於108年4月22日辦理
    兩造離婚程序，是被告從廣告上找來二名證人乙○○、甲○○○
    ，向二名證人稱兩造欲離婚，請來擔任離婚證人，二名證人
    僅在當日離婚協議書簽名時出現過，且均未與原告交談，亦
    未向原告確認有無與被告離婚的意思等語。
四、本院得心證之理由：
(一)按確認法律關係之訴，非原告有即受確認判決之法律上利益
    者，不得提起之，民事訴訟法第247條第1項前段定有明文。
    所謂即受確認判決之法律上利益，係指法律關係之存否不明
    確，原告主觀上認其在法律上之地位有不安之狀態存在，且
    此種不安之狀態，能以確認判決將之除去者而言，最高法院
    52年臺上字第1240號判決意旨足資參照。經查，本件原告主
    張其與被告於95年4月10日結婚，嗣於108年4月22日辦理離
    婚登記等情，為被告所不爭執，並有兩造戶籍謄本及系爭協
    議書在卷可憑，堪信為真實；因戶籍已為兩造離婚之登記，
    則原告起訴請求確認上開離婚無效，兩造間之婚姻關係存在
    ，藉以除去戶籍上不實之離婚登記，應認原告就此部分有即
    受確認判決之法律上利益，核先敘明。
(二)次按兩願離婚，應以書面為之，有二人以上證人之簽名並應
    向戶政機關為離婚之登記，民法第1050條定有明文，是夫妻
    間縱有離婚之合意，惟如未依此方式為之，依民法第73條規
    定，自屬無效，最高法院42年台上字第1001號判決、71年度
    台上字第4712號判決意旨參照。復按民法第1050條規定兩願
    離婚應以書面為之，並應有二人以上證人之簽名，其立法意
    旨在於確實證明當事人確有離婚之合意，而非出於脅迫或詐
    欺，又離婚之證人，雖不限於作成離婚證書時或協議離婚時
    在場之人，然必須親自或親聞雙方當事人確有離婚真意之人
    ，始得為證人，最高法院69年度臺上字第105號判決、68年
    臺上字第3792號判決意旨可參。
(三)原告主張系爭協議書上所載之證人乙○○、甲○○○並未親自見
    聞或知悉兩造確有離婚真意乙節，除據被告所不爭執外，並
    經證人乙○○於本院審理中證稱：我不認識在庭的原、被告，
    系爭協議書上是我本人簽名、蓋章的，我是刊登離婚證人的
    廣告在網路上，不記得是哪一方聯絡我，大部分是先用電話
    聯絡討論離婚事項，通常是一方跟我事先討論，再跟另一方
    約好時間、地點，有的是都沒有討論就直接約地點，這件情
    形我已經不記得了，如果是一方打電話聯絡我，我們在電話
    裡大概就會討論離婚的條件跟程序，我不會再打電話給另一
    方確認他們到底是不是真的要離婚，我無法確定本件是否如
    被告所述是她打電話聯絡我，簽離婚協議書當天我都沒有跟
    原告交談，確實有的會有這樣的情形，但這件我不敢確定等
    語；證人甲○○○到庭證稱：我不認識在庭的原、被告，我不
    識字，看不懂系爭協議書的內容，系爭協議書上簽名、蓋章
    都是我兒子弄的，因為我不識字，(法官問：妳兒子帶妳出
    去擔任離婚證人，妳是否會去詢問兩造是否有離婚的意思？
    )我都沒在處理這些，都是我兒子在處理的，我沒在過問等
    語。是依證人乙○○所述，其知悉兩造欲離婚之事係與被告於
    電話聯絡時知悉，於兩造辦理離婚之前與原告未曾見面交談
    ，依被告約定到現場簽訂系爭協議書時，亦無法確認是否有
    與原告交談並確定其有無與被告離婚之真意，而證人甲○○○
    僅係由其子乙○○帶往現場，全未與兩造交談並確認其等是否
    有離婚之真意，甚且連系爭協議書上簽名蓋章均由其子乙○○
    代為。是原告主張證人乙○○、甲○○○未親自見聞或知悉原告
    有無離婚真意乙節，應屬有據。
(四)綜上所述，系爭協議書上之證人既未親自見聞兩造有離婚真
    意，則兩造間之協議離婚，即未具備二人以上親見或親聞兩
    造確有離婚真意證人簽名之要件，而違反民法第1050條規定
    之離婚方式，依民法第73條之規定，此離婚自屬無效。則原
    告請求確認兩造離婚無效，即有理由，應予准許。
五、訴訟費用負擔之依據：家事事件法第51條、民事訴訟法第78
    條。
中    華    民    國   110    年    10    月    15    日
                  家事法庭    法  官  沙小雯
以上正本係照原本作成。
如不服本判決，應於送達後20日內，向本院提出上訴狀並表明上
訴理由，如於本判決宣示後送達前提起上訴者，應於判決送達後
10日內補提上訴理由書（須附繕本）。如委任律師提起上訴者，
應一併繳納上訴審裁判費。
中    華    民    國   110    年    10    月    15    日
                              書記官  項珮欣